【裁判字號】    96,易,1655
【裁判日期】    970121
【裁判案由】    毀損
【裁判全文】
臺灣彰化地方法院刑事判決              96年度易字第1655號
公  訴  人  臺灣彰化地方法院檢察署檢察官
被      告  甲○○
上列被告因毀損案件，經檢察官聲請簡易判決處刑（96年度調偵
字第330 號），本院認為有刑事訴訟法第451 條之1 第4 項但書
之情形，移由本院普通庭依通常程序審理，本院判決如下：
    主  文
甲○○毀棄如附表所示之物品，足以生損害於他人，處罰金新臺
幣壹萬伍仟元，如易服勞役，以新臺幣壹仟元折算壹日。應減刑
為罰金新臺幣柒仟伍佰元，如易服勞役，以新臺幣壹仟元折算壹
日。
    犯罪事實
一、緣甲○○之母親所居住位於彰化縣二水鄉○○村○○路17號
    址，與丁○○所有，位於彰化縣二水鄉○○○段73之13地號
    （下簡稱系爭土地）相比鄰。因甲○○於民國95年9 月9 日
    颱風過後，返回其母親上址住處探望，發現其母親前址住處
    屋頂，遭丁○○所有系爭土地上倒塌之檳榔樹及越界之龍眼
    樹枝幹壓毀，致住處屋頂漏水。竟不思先與丁○○溝通及循
    正當民事途徑解決，而於95年9 月11日，逕行與不知情之丙○○聯絡修理屋頂及清除倒塌樹木事宜，且因丙○○告以需
    僱工駕駛挖土機始能施工，即基於縱使毀損丁○○所有系爭
    土地上之檳榔樹，亦不違背其本意之毀損犯意，委請丙○○
    可擇日僱工駕駛挖土機，經過前開系爭土地，並在系爭土地
    上做清理、剷除沿路枝木之工作。嗣丙○○即於95年9 月12
    日上午8 時許，僱用不知情之乙○○駕駛挖土機，經過上開
    系爭土地，且為使挖土機能順利抵達甲○○母親遭壓毀之屋
    頂，即駕駛挖土機將上開系爭土地上靠近甲○○母親住處圍
    牆邊之檳榔樹計20棵及雜樹數棵，連根剷除毀棄，並丟置在
    系爭土地旁，足以生損害於丁○○。
二、案經丁○○訴由彰化縣警察局田中分局報告臺灣彰化地方法
    院檢察署檢察官偵查起訴。
    理  由
壹、證據能力部分：
    本案全部卷證所涵括之供述證據及非供述證據，公訴人及被
    告甲○○均同意全部證據之證據能力，是後述所引用證據之
    證據能力均無疑義，合先敘明。
貳、認定事實所憑之證據及論罪科刑情形：
一、訊據被告甲○○固坦承曾於前揭時間僱請證人丙○○，前往
    上址清理倒塌之樹木，且知情證人丙○○會僱工駕駛挖土機
    經過證人丁○○之土地施工等情，惟矢口否認涉有前開毀損
    犯行，辯稱：伊本意係要請丙○○處理屋頂漏水，並附帶處
    理已跨越圍牆之樹木，及將可能危害到的樹木也一併處理掉
    ，伊等在整個處理過程中，只有適當修剪1 棵龍眼樹，未將
    整棵龍眼樹推倒；又就檳榔樹部分，伊交代丙○○要處理影
    響伊等土地部分，但因丙○○說一定要用小型怪手處理，伊
    就尊重丙○○之專業，丁○○之土地已有30幾年沒有耕種，
    其上作物應該都是沒有經濟價值之植物，且伊所為之行為，
    應係屬正當防衛行為云云。經查：
  (一)證人丁○○係系爭土地之共有人之一乙情，業據被告坦承不
    諱，核與證人即告訴人丁○○及證人即系爭土地另一共有人
    戊○○於本院審理時證述相符（見本院96年12月31日審判筆
    錄），並有系爭土地之土地謄本及地籍圖謄本各1 份存卷可
    參（見調偵卷第6 頁至第8 頁），上情應堪認定。從而，系
    爭土地上所種植之檳榔樹20棵及雜木，係證人丁○○與系爭
    土地其餘共共有人所有乙情，亦足認定。
  (二)系爭土地靠近被告母親住處圍牆旁，原種植多達20棵檳榔樹
    ，且挖土機經過之土地上，原種植有雜樹，惟因證人乙○○
    之整地，均已遭剷除丟棄乙節，業據證人丁○○於本院96年
    12 月31 日審理時證稱：在在偵卷第17頁下方照片圍牆邊，
    原本是整排的檳榔樹20棵，現整排均遭剷除等語（詳見本院
    當日審判筆錄），核與證人即在上開時、地，實際駕駛挖土
    機整地剷樹之乙○○於本院同日96年12月31日審理時證稱：
    其當天看到在被告母親圍牆旁之系爭土地上，確實有種植整
    排檳榔樹，而為使挖土機能夠順利到達被告母親住處屋頂旁
    ，即已剷除清理，當天挖土機所經過之處，即如偵卷第58頁
    上方照片左側所示，長有許多雜樹，經其整地砍除等語相符
    （詳見本院審判筆錄），並有剷除後圍牆旁已無任何檳榔樹
    且整過之土地上已無任何雜樹之照片6 紙在卷可稽（見偵卷
    第15頁至第17頁，第58頁），前情亦堪認定。
  (三)被告於委請證人丙○○時，即已知情證人丙○○欲僱用他人
    駕駛挖土機經過前開系爭土地，並需剷除挖土機經過路徑之
    樹木乙情，業據被告於本院96年12月31日審理時自承：證人
    丙○○曾告以需使用挖土機才能處理屋頂漏水事宜等語，且
    據證人丙○○於本院96年12月31日審理時證稱：被告在委託
    其找人清理屋頂時，就曾交代挖土機可從被告土地與丁○○
    土地交界那邊開過去，因伊住處土地挖土機無法進入，只能
    從丁○○之土地進入，伊有告知丙○○盡量不要傷害到別人
    有價值的樹木等語（詳見本院當日審判筆錄），上情應足認
    定。從而，被告就伊所僱用之工人剷除證人丁○○土地上之
    樹木乙事，尚難諉為不知。另參諸證人丁○○所有之前開檳
    榔樹20棵，即係種植在被告母親住處圍牆旁，且其餘雜木即
    散佈在系爭土地上，被告當知情挖土機所經路徑，包括上開
    檳榔樹及雜木，猶執意任由證人丙○○另行僱請證人乙○○
    駕駛挖土機整地施工，足見被告主觀上實認縱因伊上開施工
    行為，致毀棄證人丁○○所有之前開檳榔樹及雜木，亦未違
    背伊本意，被告主觀上有毀損證人丁○○所有檳榔樹之間接
    故意犯意至明。起訴書雖係記載被告主觀上有毀損證人丁○○所有檳榔樹之直接故意，然參諸被告尚非屬操作挖土機之
    專業人士，對於相關修繕過程亦非屬內行人士，伊最主要之
    目的，仍係欲進行屋頂修繕，尚非係欲進行檳榔樹之剷除，
    本院認依據現存證據，尚難認被告主觀上有毀損證人丁○○
    所有檳榔樹之直接故意，併此敘明。
  (四)按對於現在不法之侵害，而出於防衛自己或他人權利之行為
    ，不罰，但防衛行為過當者，得減輕或免除其刑，刑法第23
    條定有明文。又刑法上之防衛行為，祇以基於排除現在不法
    之侵害為已足，防衛過當，指防衛行為超越必要之程度而言
    ，防衛行為是否超越必要之程度，須就實施之情節而為判斷
    ，即應就不法侵害者之攻擊方法與其緩急情勢，由客觀上審
    察防衛權利者之反擊行為，是否出於必要以定之（最高法院
    63年臺上字第2104號判例意旨參照）。又刑法第23條前段規
    定正當防衛，不罰之違法阻卻事由，係以行為人對於現在不
    法之侵害，本乎防衛自己或他人之權利意思，在客觀上有時
    間之急迫性，並實施反擊予以排除侵害之必要性，且其因而
    所受法益之被害，亦符合相當性之情形，予以實施防衛行為
    （反擊）者，始稱相當。倘若行為人所實施之反擊，就實施
    之時間以言，雖符合急迫性之條件，然於客觀上若不具備實
    施反擊之必要性，或實施之方法（或手段），有失權益均衡
    之相當性，又該當某一犯罪構成要件者，即該當防衛過剩行
    為，僅屬於其刑事責任可否減免之事由，仍具備行為之違法
    可罰性，自亦應依法課予應負之刑責，並非屬不具違法可罰
    性之行為（最高法院84年度臺上字第3449號判決要旨參照）
    。經查：本案被告雖係因其母親屋頂，遭證人丁○○土地上
    所種植倒下之檳榔樹及雜樹毀損屋頂，始僱工進行清理，被
    告之母親財產權，係受有現在不法之侵害；且被告為達修繕
    屋頂目的，一定要使用挖土機，而欲使挖土機能抵達被告母
    親受損屋頂旁，一定要在證人丁○○土地上整地開路乙情，
    亦據證人乙○○於本院96年12月31日審理時證述在卷（詳見
    本院當日審判筆錄），從而，被告僱工以挖土機進行排除屋
    頂之侵害行為，係有其必要性。惟據被告自承，伊係於95年
    9 月9 日探望母親時，即已發現母親屋頂上有倒塌之檳榔樹
    及其他雜樹樹幹，且知情隔壁地主即為證人丁○○等語，而
    證人丁○○、戊○○於本院96年12月31日審理時另證稱：被
    告知道其母親在二水住處，在本案發生前，被告都未跟其等
    聯絡，也未向其母親反應過等語（詳見本院當日審判筆錄）
    ，蓋被告原可循其他溝通或民事救濟途徑，先行找尋證人丁○○、戊○○或其他共有人進行商討或解決方式，惟卻捨聯
    絡證人丁○○或其家人，於95年9 月11日逕行僱工進行屋頂
    修繕及枝木剷除，從而，本院認被告所實施之反擊行為，就
    實施之時間以言，尚難認符合急迫性之條件，即與正當防衛
    之要件有違。是被告此部分辯解，尚難為其有利之認定，併
    此敘明。
  (五)綜上所述，本案被告確曾僱請不知情之乙○○，毀壞證人丁○○所有之檳榔樹20棵及雜樹數棵，且被告之行為，尚無任
    何阻卻違法事由足以阻卻其犯行，本案事證已臻明確，被告
    犯行堪已認定，應予依法論科。
二、按刑法第354 條毀損一般物品罪中所謂「毀棄」係指銷毀滅
    除、拋棄，使物之效用全部喪失，「損壞」係指損傷破壞物
    體，使其效用全部或一部喪失之意，另「致令不堪用」則指
    以毀棄、損壞以外之其他方法，雖未毀損原物，但其物之效
    用喪失者。查本案之前開檳榔樹20棵及雜木數棵，遭被告委
    請不知情之乙○○以挖土機銷燬摘除，致該等檳榔樹、雜木
    之效用全部喪失、消滅，核被告所為，係犯刑法第354 條之
    毀棄物品罪。被告係利用不知情之成年男子丙○○及乙○○
    為上開毀損行為，係間接正犯。爰審酌被告之素行尚佳，此
    有臺灣高等法院被告前案紀錄表存卷可參，其本案係因證人
    丁○○疏未對自身所有土地，善盡管理之責，致其土地上之
    檳榔樹、雜木等，倒塌於被告母親屋頂，而被告因擔心母親
    房屋屋頂受損，始僱工清理之動機，且被告已盡量採用損害
    最少之手段，惟仍造成證人丁○○土地上植物之損壞，犯後
    迄今因與證人丁○○間，就毀損標的認知有異，致尚未能達
    成和解等一切情狀，核情量處如主文所示之刑，並諭知易服
    勞役之折算標準。又按犯罪在中華民國96年4 月24日以前者
    ，除本條例另有規定外，依下列規定減刑：一死刑減為無期
    徒刑。二無期徒刑減為有期徒刑20年。三有期徒刑、拘役或
    罰金，減其刑期或金額2 分之1 ，中華民國96年罪犯減刑條
    例第2 條第1 項定有明文。查本件被告犯罪時間係在96年4
    月24日以前，合於中華民國96年罪犯減刑條例第2 條第1 項
    第3 款減刑條件，應減其宣告刑2 分之1 如主文所示，並諭
    知易服勞役之折算標準。
三、公訴意旨另略以：被告於前開時、地，另毀損龍眼樹數棵，
    因認被告另涉有毀損犯行。按犯罪事實應依證據認定之，無
    證據不得認定犯罪事實，刑事訴訟法第154 條第2 項定有明
    文。經查：證人即系爭土地共有人之一戊○○於本院96年12
    月31日審理時證稱：在偵卷第15頁下方照片，原本有3 棵龍
    眼樹，且因這3 棵龍眼樹較接近被告家，如果其到現場摘龍
    眼，發現龍眼樹的枝長超過被告家，其會去把超過的部分砍
    下來，其是在農曆8 月15日前去拜土地公才知道土地上的樹
    木被砍除等語（詳見本院審判筆錄）；且證人丁○○於本院
    同日審理時，亦附和證稱：偵卷第17頁上方是龍眼樹原本位
    置，而偵卷第18頁照片所拍攝之地點，有被推倒龍眼樹之之
    樹幹，而遭推倒的龍眼樹大小，跟偵卷第15頁下方照片第 1
    棵龍眼樹大小差不多，其是在95年10月8 日發現這些樹被推
    倒等語（詳見本院審判筆錄）。惟被告自警詢即堅稱未曾砍
    剷證人丁○○所有之龍眼樹等語，且證人乙○○於本院96年
    12月31日審理時亦證稱：其有辨別雜樹跟龍眼樹之能力，而
    當天挖土機所經過之路徑上，並無如偵卷第15頁下方照片所
    示那麼大株之龍眼樹，且這麼大棵的龍眼樹，僅能從根挖，
    無法直接以推樹幹方式推倒樹幹，又如果要用挖土機推倒那
    麼大棵的龍眼樹也可以，但必須從旁邊開始挖，整株挖開，
    純粹要推倒1 棵這麼大棵的樹就要1 、2 個鐘頭，還不包括
    樹倒下的方向是否會壓到其他樹木及怪手的清理注意工作，
    其當天總共工作時間約2 、3 個鐘頭等語（詳見本院當日審
    判筆錄），衡之欲砍除如證人丁○○所指證如此大株之龍眼
    樹，原需相當之時間及工程，惟證人乙○○當日包括駕駛挖
    土機整地、整理屋頂上之雜木，亦僅花費約2 、3 個鐘頭，
    從而，證人乙○○當天整地、施工過程中，實無進行砍除 3
    棵大株龍眼樹之可能；況被告雖於本院審理時，提出斷裂之
    龍眼樹幹2 株，惟經本院提示該2 紙照片供證人乙○○指證
    ，證人乙○○另補充證稱：該2 張照片所示之樹木係龍眼樹
    ，惟其中1 棵之斷面係平順的，如果以怪手從上面推倒，斷
    裂痕跡會是鋸齒狀，另1 張照片上所示之龍眼樹，係從樹幹
    遭推倒，但是否係其以挖土機推倒，其沒有印象等語（詳見
    本院審判筆錄），且證人乙○○於本院同日審理時即已明確
    證稱：以證人丁○○指證如偵卷第15頁下方所示如此大株之
    龍眼樹，不可能逕以挖土機推倒該樹幹等語（見本院當日審
    判筆錄），而證人丁○○於本院同日96年12月31日審理時亦
    證稱：其在95年10月8 日發現樹木遭推倒前，已經很久未到
    系爭土地等語（見本院當日審判筆錄），足認雖證人丁○○
    之系爭土地旁，縱留有斷裂之龍眼樹幹，亦難逕認定係被告
    親自或僱工所砍除毀壞。此外，證人丁○○亦無法提出本案
    事發前，原系爭土地地貌之照片，以資證明系爭土地上，確
    原有3 棵如偵卷第15頁下方照片所示大株之龍眼樹，本院尚
    難僅以證人丁○○、戊○○前開證述，逕認被告於前開時間
    僱工修屋時，同時曾毀壞證人丁○○所有之龍眼樹3 棵。從
    而，既乏積極證據足資證明現場所遺留斷裂之龍眼樹幹係被
    告所僱工剷除，且乏積極證據足資證明被告有何僱工剷除毀
    損龍眼樹之行為，此部分不能證明被告犯罪，此外，復查無
    其他積極證據足資認定被告涉有此部分犯行，原應為無罪之
    諭知，惟公訴意旨認此部分與前開經本院論罪科刑部分有單
    純上一罪關係，爰均不另為無罪之諭知。附此敘明。
據上論斷，應依刑事訴訟法第452 條、第299 條第1 項前段，刑
法第354 條、第42條第3 項，刑法施行法第1 條之1 第1 項、第
2項 前段，中華民國96年罪犯減刑條例第2 條第1 項第3 款、第
7條 ，判決如主文。
本案經檢察官莊佳瑋到庭執行職務。
中    華    民    國    97    年    1     月    21    日
                  刑事第五庭  法  官  簡婉倫
上正本證明與原本無異。
如不服本判決，應於判決送達後10日內，向本院提出上訴書狀，
上訴書狀應「敘述具體上訴理由」，並按他造當事人之人數附繕
本。「切勿逕送上級法院」。
告訴人或被害人對於判決如有不服具備理由請求檢察官上訴者，
其上訴期間之計算係以檢察官收受判決正本之日期為準。
中    華    民    國    97    年    1     月    21    日
                              書記官
附錄論罪科刑法條：
中華民國刑法第354條
毀棄、損壞前二條以外之他人之物或致令不堪用，足以生損害於
公眾或他人者，處2 年以下有期徒刑、拘役或5 百元以下罰金。
附表：
1、檳榔樹20棵。
2、雜樹數棵。


司法院資訊處製作；財團法人民間司法改革基金會備份。
